臺灣高等法院臺南分院刑事裁定
110年度毒抗字第534號
抗  告  人
即  被  告  甲○○
上列抗告人即被告因強制戒治案件，不服臺灣雲林地方法院中華
民國110年6月28日裁定（110年度毒聲字第290號），提起抗告，
本院裁定如下：
    主  文
抗告駁回。
    理  由
一、抗告意旨略以：抗告人曾於民國101年間接受觀察勒戒，距
    今已將近10年之久，縱使其間也因他案執畢，然其刑罰效應
    與當時之時空背景實已消滅。而現今以司法前科紀錄來作為
    裁量「強制戒治」處分之標準，實有違刑法「罪不溯及既往
    」之精神，且與「罪疑惟利被告」等原則明顯抵觸。抗告人
    於109年11月間遭裁定觀察勒戒，然矯正署於同年4月間成立
    勒戒機關，其意旨乃為免除監所人滿為患而造成國家負擔，
    並以其免除其刑施予德政。惟今單憑心理醫師評估，再以司
    法前科為輔，便裁定抗告人須受強制戒治處分，此可謂無端
    復加一年之刑責，實令人難以心服，且使戒癮之病人恐恐惶
    之，請撤銷原裁定，還予抗告人人身自由等語。
二、按「觀察、勒戒後，檢察官依據勒戒處所之陳報，認受觀察
    、勒戒人有繼續施用毒品傾向者，檢察官應聲請法院裁定令
    入勒戒處所強制戒治，其期間為6個月以上，至無繼續強制
    戒治之必要為止，但最長不得逾1年」，毒品危害防制條例
    第20條第2項後段定有明文。又有無繼續施用毒品傾向之評
    估標準，並非完全以受勒戒人勒戒後之結果為準，勒戒前之
    各種情況，仍應作為評估之依據，依勒戒處所評分說明手冊
    規定，係以「前科紀錄與行為表現」、「臨床評估」及「社
    會穩定度」3項合併計算分數：㈠分數60分以上，判定為有繼
    續施用毒品傾向。㈡50分以下判定為無繼續施用毒品傾向。㈢
    51分至59分間判定者再做整體評估後決定，若判定為有繼續
    施用毒品傾向需加註理由。...而其中之「前科紀錄與行為
    表現」係依毒品犯罪相關司法紀錄、首次毒品犯罪年齡、其
    他犯罪相關紀錄、入所時尿液毒品檢驗、所內行為表現；「
    臨床評估」係物質使用行為、合法物質濫用、使用方式、使
    用年數、精神疾病共病（含反社會人格）、臨床綜合評估（
    含病識感、動機、態度、就醫意願）；「社會穩定度」則係
    依工作、家庭等，作為判斷分數之依據。因此，評斷有無吸
    食毒品傾向，係一具體個案之臨床實務及相關事證等情綜合
    判定，有其相當之專業依據及標準，且涉及專門醫學，又衡
    酌強制戒治之目的，係為協助施用毒品者戒斷毒品之心癮及
    身癮所為之一種保安處分類型，而該評估標準係適用於每一
    位受觀察、勒戒處分之人，具一致性、普遍性、客觀性，綜
    合判斷之結果，倘其評估由形式上觀察無擅斷或濫權等明顯
    不當之情事，法院宜予尊重。
三、經查：
（一）抗告人即被告（下稱抗告人）因施用第二級毒品犯行，前
      經原審法院以109年度毒聲字第150號裁定令入法務部○○○○
      ○○○○附設勒戒處所（下稱雲林勒戒所）觀察、勒戒後，依
      該「有無繼續施用毒品傾向評估標準紀錄表」記載之評分
      結果，被告靜態因子得分合計53分，動態因子合計11分，
      總分合計64分，已逾60分，認「有繼續施用毒品之傾向」
      ，有法務部○○○○○○○○110年6月11日雲所衛字第1104000021
      0號函暨所附之「有無繼續施用毒品傾向評估標準紀錄表
      」、「有無繼續施用毒品傾向證明書」各1份附卷可稽。
（二）被告雖以前詞提出抗告，然評斷有無吸食毒品傾向，係一
      具體個案之臨床實務及相關事證等情綜合判斷，有其相當
      之專業依據及標準，且涉及專門醫學，又衡酌強制戒治之
      目的，係為協助施用毒品者戒斷毒品之心癮及身癮所為之
      一種保安處分類型，而「有無繼續施用毒品傾向評估標準
      表」所列之評估標準係適用於每一位受觀察、勒戒處分之
      人，具一致性、普遍性、客觀性，綜合判斷之結果，業如
      前述。又於司法實務或醫學臨床上，具有毒品前科紀錄者
      ，或因長期有機會接觸毒品，或因欲藉由毒品作用暫時隔
      絕現實環境，其反覆性、繼續性地再犯施用毒品犯行之機
      率，確實較沒有毒品前科者高，因此上開評估標準方會將
      勒戒人之前科紀錄列入重要之評分項目，且於評分說明手
      冊明訂：所謂毒品犯罪相關司法紀錄，不論其為吸食施打
      、運輸、販賣、持有毒品或其他罪名，凡觸犯毒品危害防
      制條例、原肅清煙毒條例、原麻醉藥品管理條例或管制藥
      品管理條例相關刑罰規定者均屬之，觀察勒戒、強制戒治
      及緩起訴後不起訴的紀錄也列入毒品相關犯罪紀錄項目範
      圍，被告自102年迄109年間，確實有8筆毒品相關前科，
      有被告前案紀錄表在卷可參，被告於上開期間反覆施用毒
      品的前科紀錄，恰符合上開經驗法則，可見上開評估標準
      將勒戒人的前科紀錄做為重要評估依據，並無違法不當之
      處，加上戒治目的係為幫助施用毒品者日後戒除毒癮，將
      施用毒品者之前科列入評分項目，自無違反一事不二罰重
      複評價禁止原則，亦無抗告人所稱違反刑法「罪不溯及既
      往」及抵觸「罪疑惟利被告」等原則之可言。
（三）再者，上開評估標準均有評分者的具體醫師代號，表彰評
      分者為其評分結果負責，被告經評估有合法物質（菸、檳
      榔）濫用得分4分、使用毒品超過一年得分10分，應係評
      分醫師以詢問被告等方式進行查核結果，而有所依據。是
      抗告人質疑「單憑心理醫師評估，再以司法前科為輔，便
      裁定抗告人須受強制戒治處分，此可謂無端復加一年之刑
      責」云云，尚無可採。
四、綜上，原審法院依據檢察官之聲請，依毒品危害防制條例第
    20條第2項規定，裁定被告令入戒治處所施以強制戒治，其
    期間為6個月以上，至無繼續強制戒治之必要為止，但最長
    不得逾1年，經核並無不合。被告仍執上開事由提起抗告，
    指摘原裁定不當，非有理由，應予駁回。
據上論斷，應依刑事訴訟法第412條，裁定如主文。
中　　華　　民　　國　　110 　年　　7 　　月　　12　　日
                  刑事第四庭    審判長法  官  郭玫利
                                      法  官  蔡廷宜
                                      法  官  曾子珍
以上正本證明與原本無異。
不得再抗告。
　　　　　　　　　　　　　　　　　　　書記官  李淑惠　　
中　　華　　民　　國　　110 　年　　7 　　月　　12　　日